臺灣高等法院臺南分院刑事判決　　　　　　　九十三年度交上易字第四八號　　Ｇ
　　　上　訴　人
　　　即　被　告　甲　○　○
　　　選任辯護人　王　進　輝
右上訴人因過失傷害案件，不服臺灣嘉義地方法院九十二年度交易字第二號中華民國
九十二年十一月廿七日第一審判決（起訴案號：臺灣嘉義地方法院檢察署九十一年度
偵字第二四二二號），提起上訴，本院判決如左：
      主      文
原判決撤銷。
甲○○從事業務之人，因業務上之過失傷害人致重傷，處有期徒刑肆月，如易科罰金
以佰元折算壹日。
      事      實
一、甲○○係信力水泥股份有限公司（下稱信力水泥公司）之水泥攪拌車之駕駛員，
    平日駕駛營業用大貨車為業，為從事業務之人。於民國九十一年三月二十二日上
    午十一時五十分許，駕駛車號八Ｇ─四三三號自用大貨車，沿嘉義縣溪口鄉妙崙
    村往下崙方向行駛（即由北向南），當時之天候晴、日間有自然光線、路面狀態
    乾燥無缺陷、無障礙物、視距良好，駕駛人原應注意行駛彎道與岔路時，不得跨
    越分向限制線行駛，而依當時情形又無不能注意之情事，詎甲○○竟疏於注意，
    途經同鄉妙崙村福德宮前之彎道時，跨越分向限制線行駛，適有騎乘三輪車行駛
    於對向車道上之賴何素枝（即由南向北，起訴書誤為由北向南行駛）見甲○○駕
    駛營業用大貨車跨越分向限制線行駛而來，一時驚慌致未能掌控車把而蛇行，因
    而跨越分向限制線迴轉至同向車道，致二車均閃避不及，大貨車左前側與三輪車
    右側發生碰撞，並推擠三輪腳踏車翻覆，賴何素枝因而人車倒地後，受有頭部外
    傷併急性蜘蛛膜下出血及遲復性顱內出血等傷害，經送醫後未癒而受有成為植物
    人之重大不治傷害，經甲○○報警處理，並承認其肇事，始知上情。
二、案經甲○○自首及賴何素枝之女乙○○告訴嘉義縣警察局民雄分局報請臺灣嘉義
    地方法院檢察署檢察官偵查起訴。
      理      由
一、訊據上訴人即被告甲○○固坦承有於前揭時、地駕駛前述車牌號碼之營業用大貨
    車行經前揭肇事地點與被害人賴何素枝所騎乘之三輪車發生碰撞等情，惟矢口否
    認有何業務過失傷害之犯行，辯稱：當時伊在車頭過彎道時，就看到被害人賴何
    素枝自對向車道之產業道路右轉後，大叫並蛇行，且違規迴轉至伊車道上，伊車
    速甚慢，係被害人一時驚慌自行撞上伊車，非伊撞上賴何素枝云云。
二、經查：
  (一)被告係信力水泥公司之水泥攪拌車駕駛員於右揭時、地駕駛前開車牌號碼之水泥
    攪拌車在前述肇事地點與被害人之三輪車發生擦撞，被害人因而受有如前揭事實
    欄第一項所載之重傷害事實，業據被告於偵查、原審及本院審理中自承不諱，並
    有告訴人乙○○到庭指述甚詳，復經證人黃金葉、賴木村、蕭俊銘、賴裕吉於偵
    查及原審調查中指證明確（偵查卷第三０頁至第三二頁、第三六頁至第三七頁、
    第四四頁至第四五頁；原審卷第八０頁至第八三頁），且有道路交通事故調查報
    告表一紙、現場照片與車損照片二十四幀、財團法人嘉義基督教醫院診斷證明書
    與該院九十一年八月十六日（九十一）嘉基醫字第一二九八號函文各一紙在卷可
    查（警卷第三頁至第五頁；偵查卷第十一頁、第五六頁至第五九頁、第七０頁；
    原審卷第二０頁至第二三頁、第三七頁至第四八頁），足見上情非虛。
  (二)次按汽車在雙向二車道行駛時，在劃有分向限制線之路段，不得駛入來車之車道
    內，道路交通安全規則第九十七條第二款定有明文；被告係領駕照之職業駕駛
    人理應注意上述道路交通安全規定，又依附卷之交通事故調查報告表所載，本件
    肇事時、地之天候晴、日間自然光線、路面狀態乾燥無缺陷、無障礙物、視距良
    好，則肇事當時，被告亦無不能注意之情事，另據被告於原審調查中稱：伊當時
    在車頭轉彎時就已看到被害人，伊車速很慢近乎停止，她從旁邊小路出來正要轉
    彎，轉出來時，就大叫並蛇行，本來要轉回去，就突然過來轉回路中心，伊車於
    轉彎時已減速，被害人撞到時已剛好停下來等語（見原審九十二年二月十二日訊
    問筆錄、九十二年十一月十八日審判筆錄），依原審至現場勘驗結果，被告大貨
    車（即水泥攪拌車）車頭轉出彎道時，若跨越分向限制線行駛，從被害人原由南
    向北之行駛方向觀之，當認被告正駕駛大貨車由北迎面駛來等情，有勘驗筆錄及
    現場照片附卷可參（原審卷第三七頁至第四八頁），準此，被害人見被告駕駛大
    貨車由北迎面駛來而一時驚慌致操控三輪車失當斜穿道路，而跨越分向限制線行
    駛，就此結果被告亦有責任甚明。何況，倘依被告前開所供伊於大貨車車頭進入
    彎道時即已看見被害人且當時已減慢車速、近乎停止之狀況云云，則以彎道至撞
    擊點起算距離長達二十公尺以上，被告見被害人自產業道路轉出並驚慌大叫且蛇
    行，當有充足之反應時間，竟未能及時採取必要之安全措施，足見上開所供車速
    近乎停止乙節尚有不實。次由上開車損照片與檢察官、原審勘驗筆錄關於車損
    記載與被害人受傷之情況以觀，本件應係被害人賴何素枝於右轉彎至肇事路段時
    ，因視線不良，轉彎後突然見右側甲○○駕駛之大貨車行駛而至，緊張之下，導
    致所騎乘之電動三輪腳踏車控制不當，衝向對向車道（即被告同向車道），甲○
    ○見狀剎車不及仍然側撞賴何素枝電動三輪腳踏車，並推擠三輪腳踏車翻覆而發
    生事故（手把處有摩擦痕跡），是被告稱係被害人自行撞上之言非屬真實；再
    由現場照片觀之，被告所駕大貨車左後輪緣稍微壓在道路中心雙黃線之分向限制
    線邊緣上，且大貨車在左轉彎後明顯向右偏，而大貨車車長七公尺，三輪車左後
    輪又與大貨車左車輪相接，被告左前輪與左後輪方向約成一直線，經嘉義地方法
    院檢察署檢察官勘驗結果，三輪車之後二輪車寬零點六五公尺，輪胎直徑為零點
    六公尺，與依上開被害人遭碰撞後三輪車始傾倒之情以及被告大貨車右車方距離
    道旁尚有一點五公尺等情，有勘驗筆錄在卷可參（偵查卷第廿八頁至第廿九頁）
    ，據此，若將大貨車順著左前輪與左後輪的直線往後倒退一段減速剎車所需的距
    離，加上雙黃實線廿二公尺，自大貨車車尾距離雙黃線實線起點長達十三點一公
    尺等情，足以推斷：被告大貨車於行經彎路口時曾經跨越道路中心雙黃線行駛。
    此與現場即大貨車後方為彎道，每有駕駛人因彎道行駛不當，超越至對向車道，
    路面並殘留大量轉彎胎痕之現場狀況相符。從而，就上述雙方之行車動向及車
    損情況可知，被告行經彎道跨越分向限制線行駛，致自岔路駛出之被害人遇此突
    發狀況，驚慌失措致操控不當而衝向對向車道，因而雙方均煞閃不及發生碰撞，
    足徵被告跨越分向限制線行駛而有過失至明。被告辯稱其未跨越中心分向限制線
    云云，尚與事實未符而無足採。
  (三)又本件車禍事故雖經公訴人送請臺灣省嘉雲區車輛行車事故鑑定委員會鑑定結果
    ，因二車撞及地點不明，且因處理警員之報告及到會說明之陳述，均無撞擊點、
    無刮地痕等，而依卷附資料無法確認雙方在何處撞擊肇事，故未便鑑定，僅分析
    如下：如賴何素枝乘騎腳踏車，於劃有分向限制線，斜穿道路至對向車道，被
    甲○○所駕駛之大貨車撞及，則：賴何素枝乘騎腳踏車，於劃有分向限制線路段
    ，駛入來車道，為肇事原因；如賴何素枝在本車道內，被跨越分向限制線行駛
    之甲○○所駕駛之大貨車撞及，則：甲○○駕駛大貨車行經彎道，跨越分向限制
    線，駛入來車道撞及賴何素枝腳踏車，為肇事原因等情，有該委員會九十一年十
    一月二十六日嘉鑑字第九一一三二一號函覆鑑定意見書一份附卷可稽（偵查卷第
    六十二頁），辜不論其假設之二種情形，肇事責任完全相反，顯難遽採。況承前
    述，本件應為被告跨越分向限制線行經彎道，致自岔路駛入道路對向車道之被害
    人一時驚慌，導致所騎乘之電動三輪腳踏車控制不當，於劃有分向限制線路段，
    斜穿道路駛入來車道致與被告之車輛發生碰撞所致，與上開鑑定結果所憑之前提
    事實不盡相同；再者，倘若係大貨車因為大幅度跨越中心雙黃線行駛而撞擊三輪
    腳踏車後才剎車停止，則以大貨車的重量及速度，大貨車於剎車過程中很難避免
    不輾壓過三輪車；再依現場圖及照片所示，三輪腳踏車倒地後並未留下任何刮地
    痕，亦與上開鑑定報告假設之情形不符，自難憑採。
  (四)另經本院依被告聲請函送財團法人成大研究發展基金會鑑定結果，亦以賴何素枝
    於右轉彎時，因視線不良，轉彎後突然見右側甲○○駕駛之大貨車行駛而至，緊
    張之下，導致所騎乘之電動三輪腳踏車控制不當，衝向對向車道（即被告同向車
    道），此時甲○○見狀剎車不及仍然側撞賴何素枝電動三輪腳車，並推擠三輪腳
    踏車翻覆而發生事故，而認定：賴何素珠乘騎電動腳踏車，右轉彎後，失控衝入
    來向車道為肇事主因。甲○○駕駛自用大貨車跨線行駛亦有責任。並據以推論雙
    方之責任為：賴何素枝操控車輛失控侵入對向來車道為九十％；甲○○跨中心線
    行駛，引致賴何素枝驚恐，導致後續賴何素枝操控車輛失當為十％等情，有該中
    心九十三年十月二十日（９３）成大研基建字第二三三六號函檢送之鑑定意見書
    附卷可稽（本院卷第四七頁至第八九頁），與本院上開審認結果相同，自可憑採
    。被告選任辯護人雖以上開鑑定報告認被害人係見被告車輛出現驚慌而失控，供
    證據證明，屬臆測之詞；且縱令被告行駛上開肇事路段轉彎處時車輪有壓線之情
    形，亦僅係交通違規行為而已，尚難據此而認定被告亦有肇事責任云云，惟現場
    路況，經原審至現場勘驗結果：被告大貨車車頭轉出彎道時，若跨越分向限制線
    行駛，從被害人由南向北之行駛方向觀之，極易誤認被告正駕駛大貨車由北迎面
    駛來等情，業如前述，且被害人一見被告之車即「大叫並蛇行」且甚為「驚慌」
    等情，迭據被告陳述在卷。是以被害人係自彎道不遠處之岔路駛入肇事路段即見
    被告之大貨車自對向跨線行駛而來，則以被害人六十八歲之高齡一時緊張之下，
    導致所騎乘之電動三輪腳踏車控制不當，衝向對向車道，衡情亦屬合理，被告上
    開所辯，與實情不符，自難採信。
  (五)綜稽上述，本件肇事責任，雖因被害人視線不良，轉彎後突然見右側被告駕駛之
    大貨車行駛而至，緊張之下，導致所騎乘之電動三輪腳踏車控制不當，於劃有分
    向限制線路段，斜穿道路駛入來車道致與被告之車輛發生碰撞，其對本件車禍之
    發生為肇事主因而亦有過失，然本件車禍既係被告之過失併合而發生，有如前述
    ，被告之過失罪責自仍不能因此即解免。而被害人確因本件車禍，受有頭部外傷
    併急性蜘蛛膜下出血及遲復性顱內出血等傷害，經送醫後未癒而受有成為植物人
    之重大不治傷害，有上開診斷證明書、嘉義基督教醫院函文各一份在卷足稽，被
    告業務過失駕車肇事行為與被害人重傷害結果間，顯有相當因果關係，亦無疑義
    。從而，本件事證已甚明確，被告前揭犯行，堪以認定。
三、按被告甲○○係信力水泥股份有限公司之貨車駕駛員，駕駛營業用車輛為其業務
    ，為從事業務之人，據其自承在卷，因駕駛過失致被害人賴何素枝受有前揭之重
    傷害，核被告所為，係犯刑法第二百八十四條第二項後段之業務過失傷害人致重
    傷罪。又被告於肇事後，於警員前往現場處理時，在其上開犯行未為任何有偵查
    犯罪職權之公務員已知悉前，不逃避接受裁判而當場向警員自首，承認其為肇事
    人，有上揭調查報告表附卷可憑，是被告既已向該管公務員申述犯罪事實，而不
    逃避接受裁判，已合於刑法第六十二條前段所定對於未發覺之犯罪自首而接受裁
    判之要件，應依該條規定減輕其刑。
四、原判決就被告甲○○上開犯行，認為罪證明確，因予論科，雖非無見，惟查本件
    肇事原因，被告之責任僅在於駕駛自用大貨車行駛彎路時跨越中心雙黃線行駛，
    有如前述，原判決認係兼及未注意車狀況及行駛至彎道或無號誌之交岔路口，未
    減速慢行（未認定被告當時之車速），尚有未妥，且未判定肇事雙方責任輕重，
    亦有失當。被告上訴意旨猶執陳詞，否認犯罪，指摘原判決不當，雖無理由，但
    原判決既有上揭未洽之處，應由本院將原判決撤銷改判。爰審酌被告未有前科紀
    錄，及其在本件車禍事故中應負之過失責任尚輕、被害人與有過失之程度及其所
    受之重傷害，於原審及本院審理中均未坦認犯行，犯後態度尚非良好，且尚未與
    被害人家屬達成和解賠償損失等一切情狀，量處如主文第二項所示之刑，並諭知
    易科罰金之折算標準，以資懲儆。
據上論斷，應依刑事訴訟法第三百六十九條第一項前段、第三百六十四條、第二百九
十九條第一項前段，刑法第二百八十四條第二項後段、第六十二條前段、第四十一條
第一項前段，罰金罰鍰提高標準條例第一條前段、第二條，判決如主文。
本案經檢察官吳忠賢到庭執行職務。
中    華    民    國      九十三      年      十二      月      二十一  日
                                  臺灣高等法院臺南分院刑事第五庭
                                      審判長法官  楊    明    章
                                            法官  顏    基    典
                                            法官  沈    揚    仁
右正本證明與原本無異。
不得上訴。
                                      法院書記官  李    梅    菊
中    華    民    國      九十三      年      十二      月     二十一   日
附錄：本判決論罪科
刑法第二百八十四條：
因過失傷害人者，處六月以下有期徒刑、拘役或五百元以下罰金，致重傷者，處一年
以下有期徒刑、拘役或五百元以下罰金。
從事業務之人，因業務上之過失傷害人者，處一年以下有期徒刑、拘役或一千元以下
罰金，致重傷者，處三年以下有期徒刑、拘役或二千元以下罰金。
